臺灣新竹地方法院民事判決　九十年度再易字第八號
　　再審原告　　甲○○
　　再審被告　　乙○○
右當事人間請求確認租賃關係存在事件，再審原告對於中華民國九十年五月九日本院
八十九年度簡上字第九二號確定判決，提起再審之訴，本院判決如左：
    主　  文
再審之訴駁回。
再審訴訟費用由再審原告負擔。
    事　  實
甲、再審原告方面：
一、聲明：
（一）本院八十八年度竹東簡字第一○一號、八十九年度簡上字第九二號民事確定判
      決均廢棄。
（二）確認再審原告與再審被告間就坐落新竹縣北埔鄉○○○段一六九地號土地，如
      附圖所示ＡＢＣＤ部分，面積三四二平方公尺土地，有不定期租賃關係存在。
二、陳述：
（一）原確定判決違反最高法院六十年台上字第二○八五號、六十五年台上字第二七
      二二號判例意旨，有適用法規顯有錯誤之違誤，依民事訴訟法第四百九十六條
      第一項第一款之規定，提起本件再審之訴。
（二）按原高法院六十年台上字第二○八五號判例謂：「民事訴訟法除法律別有規定
      外，不得斟酌當事人未提出之事實，此為辯論主義之當然結果」，本件再審原
      告主張兩造間成立一不定期土地租賃契約，並為再審被告所是認，並據民法第
      四百三十八條之規定主張因再審原告未依租賃契約約定之使用方法興建牛舍使
      用，再審被告自得終止該不定期租賃契約，而原確定判決竟認定「租賃期限最
      長係至再審原告建築原有牛舍不堪使用即應認租賃之目的已達而為終止之期限
      」，顯係以兩造未曾提出之主張逕行認定系爭租賃契約之「期限」係至再審原
      告建築原有牛舍不堪使用之日止，自已違反辯論主義之範圍，將兩造不爭執之
      不定期契約逕自變更為定期契約。
（三）又最高法院六十五年台上字第二七二二號判例意旨謂：「上訴人謂被上訴人違
      反原約定使用租賃物之方法，於六十一年間大事修繕及擴建廠房後並移充倉庫
      及居住之用，上訴人亦得據以終止租約一節，微論上訴人未舉證證明原約定使
      用租賃物之方法為何，以資比較現使用情形與原約定方法有何不同，且就基地
      租賃之性質言，被上訴人縱將廠房予以修繕或擴建並將部分廠房移充倉庫及居
      住之用，亦屬使用收益租賃物之正當方法，難謂違反租賃契約」。本件兩造間
      租賃契約僅約定供再審原告興建牛舍使用，並未就「使用方法」約定為「再審
      原告於建築牛舍完成後，依據該牛舍型式為使用，其後即不得再進行或重建」
      ，而再審原告縱將牛舍予以修繕、擴建、改建，若未變更作為牛舍使用之目的
      ，仍應屬使用收租賃物之正當方法，原確定判決逕認「再審原告承租系爭土地
      應依原本建築牛舍之型式使用、收益」，「再審原告重新興建之建物，顯已違
      反約定之使用方法」，顯有違反上開判例意旨。
（四）再者，原確定判決既認定本件租賃契約為不定期，又認為最長係至再審原告建
      築之原有牛舍不堪使用即應認租賃之目的已達而為終止之期限，其判決理由有
      前後矛盾之違誤。
乙、再審被告方面：再審被告未提出書狀為何聲明或陳述。
丙、本院依職權調閱本院八十九年簡上字第九二號全卷。
    理　  由
一、按再審之訴顯無再審理由者，得不經言詞辯論，以判決駁回之，民事訴訟法第五
    百零二條第二項定有明文。
二、茲就再審原告主張之再審理由，論述如下：
（一）查原確定判決駁回再審原告之訴，係以：再審原告即本件租賃契約之承租人違
      反約定之使用方法使用租賃物，經再審被告即出租人阻止仍繼續為之，再審被
      告乃依民法第四百三十八條規定，通知再審原告終止租賃契約，兩造間租賃關
      係已不存在，為其論據。再審原告雖主張，兩造均不爭執本件租賃契約為不定
      期，原確定判決竟認定「租賃期限最長係至再審原告建築原有牛舍不堪使用即
      應認租賃之目的已達而為終止之期限」，有違辯論主義云云，惟所謂「不定期
      」者，係指契約未約定確定之終期，惟與當事人間約定契約為永久存續者有別
      ，民法在不同之契約類別中，有規定當事人得隨時終止者（如四百五十條第二
      項、第四百七十八條、第四百八十八條、第五百六十一條、第五百九十八條、
      第七百五十六條之四規定），有規定依使用之目的完畢而終止者（如第四百七
      十條第一項規定），原確定判決依兩造間租賃契約之目的、租金數額、原有牛
      舍之構造型式等情事，認為兩造間不定期限之租賃契約應至原有牛舍不堪使用
      ，即應認租賃之目的已達而為終止之期限（見原確定判決第十頁之論述），與
      所謂不定期限租賃契約之概念並不相悖，況且，上開推論過程主要係由租賃契
      約之相關約定，及租賃物之性質，認定系爭租賃契約之「約定使用方法」為再
      審原告應依原本建築牛舍之型式（單層磚造構造）使用、收益，惟再審原告竟
      將原有牛舍拆除重建為二層鋼架式結構，面積亦較原有牛舍為廣，顯已違反約
      定之使用方法，從而認為再審被告終止租賃契約為合法，並非以兩造間租賃契
      約業已屆期為由，認定本件租賃關係不存在，再審原告認原確定判決顯然違反
      辯論主義及最高法院六十年台上字第二○八五號判例，尚非可採。
（二）次查，最高法院六十五年台上字第二七二二號判例意旨乃謂：「微論上訴人未
      舉證證明原約定使用租賃物之方法為何，以資比較現使用情形與原約定方法有
      何不同，且就基地租賃之性質言，被上訴人縱將廠房予以修繕或擴建並將部分
      廠房移充倉庫及居住之用，亦屬使用收益租賃物之正當方法，難謂違反租賃契
      約」。而本件再審原告原本興建之牛舍，係屬於單層磚造之一層建物，其上則
      係舖設石棉瓦，牛舍內僅為簡便之牛欄為區隔，且建物老舊，呈多處斑駁，部
      分並有修補痕跡，其後再審原告將原有牛舍拆除重建，重建之建物係為二層鋼
      架型式，其面積顯較原本之磚造牛舍為廣，為原確定判決認定之事實（見原確
      定判決第十一頁），則再審原告所為，顯非為原有牛舍之修繕或擴建，而係重
      建，且原確定判決已認定系爭租賃契約之「約定使用方法」為再審原告應依原
      本建築牛舍之型式（單層磚造構造）使用、收益，因而認為再審原告違反約定
      之使用方法使用租賃物，自與最高法院六十五年台上字第二七二二號判例所示
      之情形有別，再審原告認為原確定判決違反上開判例意旨，亦不足採。
（三）又查，原確定判決認為兩造間租賃契約應至原有牛舍不堪使用，即應認租賃之
      目的已達而為終止之期限，與所謂不定期限租賃契約之概念並無矛盾，已如上
      述，則再審原告以原確定判決既認定本件租賃契約為不定期，又認為最長係至
      原有牛舍不堪使用即應認租賃之目的已達而為終止之期限，其判決理由有前後
      矛盾之違誤云云，即不足採。
三、綜上，原確定判決並無適用法規顯有錯誤之事由，再審原告依民事訴訟法第四百
    九十六條第一項第一款之規定，提起再審之訴，顯無理由，應予駁回。
四、據上論結，本件再審之訴顯無理由，依民事訴訟法第五百零五條、第四百三十六
    條之一第三項、第五百零二條第二項、第七十八條，判決如主文。
中　　　華　　　民　　　國　　九十一　　年　　　八　　　月　　二十六　　日
                                  臺灣新竹地方法院民事第二庭
~B審判長法官  吳上晃
~B法　　　官  楊明箴
~B法　　　官  彭洪英
右正本係照原本作成。
不得上訴。
~B書　記　官  吳美雲
中　　　華　　　民　　　國　　九十一　　年　　　八　　　月　　二十六　　日
